【裁判字號】    90,交上訴,122
【裁判日期】    900320
【裁判案由】    過失致死
【裁判全文】
臺灣高等法院臺南分院刑事判決            九十年度交上訴字第一二二號    Ｇ
      上  訴  人  臺灣雲林地方法院檢察署檢察官
      上  訴  人
      即  被  告  丁  ○  ○
      選任辯護人  劉  烔  意
右上訴人因被告過失致死案件，不服臺灣雲林地方法院八十九年度易字第二一五號中
華民國八十九年十二月六日第一審判決（起訴案號：臺灣雲林地方法院檢察署八十九
年度偵字第三四六四號；併辦案號臺灣雲林地方法院檢察署八十九年度偵字第四四八
九號），提起上訴，本院判決如左：
      主      文
原判決撤銷。
丁○○從事業務之人，因業務上之過失致人於死，處有期徒刑陸月，如易科罰金，以
參佰元折算壹日。
      事      實
一、丁○○自八十五年間起以駕駛拼裝車（無號牌）為人載運稻穀以賺取費用為業，
    為從事駕駛業務之人。緣丁○○之兄長郭建盛向蔡連丁承攬割稻之收成農務，丁
    ○○乃應郭建盛之央請，於八十九年六月二十一日下午，駕駛右開拼裝車前往蔡
    連丁位於雲林縣北港鎮草湖里之稻田，欲幫忙收割並載運稻穀。丁○○於同日下
    午六時三十分許抵達右揭稻田後，原應注意停車時應依車輛順行方向緊靠道路右
    側，且停於路邊之車輛在夜間無燈光設備或照明不清之道路，應顯示停車燈光或
    反光標識，且依當時情形，客觀上並無不能注意之情事，竟疏未於夜幕低垂、視
    線不良時，在無燈光設備或照明不清之道路開啟拼裝車上之左右大、小燈，或放
    置任何反光標識，以警示往來車輛注意，貿然將拼裝車之車頭朝南逆向（靠東側
    ）停放在前開蔡連丁稻田旁、寬僅約四公尺之產業道路路邊，使剩餘路寬不足二
    公尺。嗣於同日下午約七時五十九分許，適有吳銘陞（案發時尚未達到考領重型
    機車駕駛執照之最低法定年齡）騎車號ＮＴＭ─六九七號重型機車搭載其堂弟乙
    ○○，由南往北方向欲前往草湖訪友，亦疏未注意行經狹路地段，應減速慢行，
    作隨時停車之準備，並應注意車前狀況，隨時採取必要之安全措施，而與同行前
    往草湖訪友、騎車號ＺＵＭ─三０九號輕型機車之蘇寶仁，各以時速約六十公里
    之速度，相互競速，於行經右開丁○○逆向停放拼裝車之產業道路、行車速限每
    小時四十公里之路段時，吳銘陞因未看見拼裝車（因拼裝車之大小車燈未開啟）
    ，復因超速未減速慢行並注意車前狀況，而閃避不及，致吳銘陞所騎機車之車頭
    撞及丁○○所停放之拼裝車右前車頭，造成吳銘陞及後載乘客乙○○人車倒地，
    吳銘陞因頭頸部挫傷、頸椎骨折合併顱內出血，另因胸乳部擦傷合併血氣胸，而
    導致出血性休克，經送醫急救仍不治死亡；而乙○○則受有頭部外傷合併嚴重腦
    挫傷及右顱骨骨折、腦脊髓液鼻漏、右股骨開放性骨折併嚴重感染、右側遽發性
    硬膜外血腫、急性呼吸窘迫症候群（呼吸衰竭）及營養不良併低白蛋白血症等傷
    害。丁○○在犯罪未發覺前，委請其兄郭建盛報案，並接受裁判。
二、案經丁○○自首及被害人吳銘陞之父甲○○訴由雲林縣警察局北港分局報請臺灣
    雲林地方法院檢察署檢察官相驗後偵查起訴，與被害人乙○○訴由雲林縣警察局
    北港分局報請臺灣雲林地方法院檢察署檢察官偵查移送併辦。
      理      由
一、訊之上訴人即被告丁○○固坦承於右開路段逆向停放本件拼裝車於產業道路路邊
    ，且未放置任何反光標識，以及被害人吳銘陞騎機車搭載告訴人乙○○行經前開
    路段時，被害人吳銘陞所騎機車之車頭撞擊拼裝車之右前車頭，導致被害人吳銘
    陞死亡及告訴人乙○○受有如右開犯罪事實欄所載傷害之事實不諱，惟辯稱：車
    禍發生時不是在下午八點，是下午七點；伊是開著左右大小燈到現場，而且到現
    場後都沒有關大小燈，也沒有熄火，直到車禍發生；又產業道路本係供農用車輛
    行駛用，並非禁止停車路段，而農務作業又無法避免逆向停車，故逆向停車與否
    ，與肇事責任之判斷無關，且如伊未逆向停車，則只是車頭方向（朝北）不同，
    而仍是停在相同位置，若伊未逆向停車，反而因車尾（朝南）燈光較暗，更可能
    肇事，傷亡亦更重；本案肇事因素係死者吳銘陞騎機車後載乙○○，與蘇寶仁二
    車相互快速飆車，未注意車前狀況而釀禍，伊則無任何肇事因素」云云。
二、經查：
  (一)本件車禍之發生時間係在八十九年六月二十一日下午八時許，業據被告丁○○迭
    於警訊、偵查、原審及本院調查中供認不諱，並經證人蘇寶仁、蔡連丁於警訊中
    證述屬實，而本件車禍發生後，被告丁○○之兄郭建盛即於下午七時五十九分三
    十二秒撥打一一九電話報案，亦有卷附之通話明細清單一紙足稽，核與被告於警
    訊中所供稱以及證人郭建盛於原審法院調查中所證述之案發時間相符。是被告翻
    異前供，辯稱：本件車禍係發生在當天下午七時而非八時云云，尚非實情，應不
    足採信。
  (二)被告駕駛本件拼裝車前往證人蔡連丁位於雲林縣北港鎮草湖里之稻田時，並未開
    啟車燈，且停車後有熄火等情，業據證人蔡連丁於原審法院調查中結證屬實，且
    當日適值夏至，為一年中日晝最長者，被告於下午六時三十分許，將併裝車停放
    該處時，天色仍甚為明亮而猶如白晝，行駛中之車輛尚不致於開啟車燈。被告駕
    駛拼裝車抵達前開稻田時，天色仍甚為明亮，被告於駕車之時，尚且並未開啟車
    燈，被告又如何會在停車之後，即於天色仍然明亮之時，卻開啟車燈以警示往來
    人車，顯與常情不合。證人郭建盛雖於原審到庭證稱：被告當時係開亮著左右小
    車燈到本件案發現場，且到現場後有熄火，一直保持小燈亮著，直到發生車禍後
    ，丁○○才把大燈打開云云，而與被告所辯伊停車未熄火情節不符，且證人郭建
    盛乃被告之胞兄，所言無非迴護之詞，自無足採，是被告辯稱其係開著左右大小
    燈到現場，且停車後大小燈均有亮，直到發生車禍云云，尚非屬實。
  (三)被告於駕駛拼裝車抵達前開稻田後，逆向停放於產業道路邊時，不僅將拼裝車熄
    火，且未開啟拼裝車之左右大小車燈，業經告訴人乙○○及證人蘇寶仁指證歷歷
    ，告訴人乙○○並於原審到庭指訴：伊在撞到的那一剎那才看到丁○○所停的拼
    裝車等語，而證人蘇寶仁則於原審到庭證述：拼裝車停在那裡未開車燈，看見時
    伊是緊急左閃；伊沒有看到拼裝車，是快要到達時才看到的；吳銘陞有閃躲，是
    在快要撞到的時候向左邊閃躲等語，若被告有確實開啟拼裝車之左右大小前車燈
    ，則被害人吳銘陞及證人蘇寶仁當能從容偏閃，而無緊急左閃之理。而證人蔡連
    丁於本院調查中又證稱：丁○○駕駛拼裝車到現場時車燈並沒有亮，於逆向停車
    時亦有熄火，伊聽到碰撞聲後，上來到現場查看時發現拼裝車之車燈有亮，但不
    知道是何人於何時將車燈打開等語。又辯護人辯稱：車禍發生時，被告右前燈有
    發黑破損現象，應是有開燈被撞擊之證明，但被告拼裝車右大燈與左小燈均發黑
    不亮，此有照片在卷可按，如係撞擊所致何以左右大小均不相同，因此發黑燈泡
    尚不良證明係被撞所致。再參諸證人即案發後到場處理之警員丙○○於原審及本
    院調查中均證述：伊到現場後伊就問拼裝車是何人停在這邊，起先被告的父親說
    「不然說是我開的」，但他女兒向他示意不要頂替，被告的父親說「冬仔已經一
    次了，再一次就要抓去關」，伊就跟被告的父親說「再給你一次機會，到底是誰
    停在這邊的」，被告的父親就說是他兒子丁○○停的，當時被告就向伊承認是他
    停在路邊等語，倘被告在停車時有開啟車燈，其大可向警方據理力爭，被告之父
    又何必頂替被告，足見被告駕駛右開拼裝車停在案發現場後，並未開啟拼裝車之
    大小燈，嗣發生本件車禍，被告因畏罪才將原本未開啟之前大小車燈予以開啟，
    以圖卸責，被告甚且在警方追查肇事者之初，猶坐視其父代其頂替，而不敢出面
    承認，被告倖圖卸責而無所不用其極，可謂昭昭明甚。至於被告請求再傳喚蔡連
    丁、郭建盛證明被告當時確有開燈一節，因證人蔡連丁已於警訊、偵查及原審多
    次證述在卷；另證人郭建盛係被告胞兄，且已於原審證述在卷，應無再行傳喚必
    要，併此敘明。
  (四)至於被告所辯其逆向停車與否，與肇事責任之判斷無關云云，雖舉內政部警政署
    警署交字第五一六五號函及他院八十六年度交易字第六六號判決為證，惟法院依
    法獨立審判，並不受他院之見解或行政機關就有關法規釋示見解之拘束（司法院
    大法官會議釋字第一三七號解釋參照），尤以本案案情與前述判決及解釋令函之
    個案事實迥不相牟，猶無比附援引之餘地。再者，本案若被告確實遵守交通法令
    ，而依車輛順行方向緊靠道路右側停放其拼裝車，則被告之拼裝車當非處於案發
    時所停放之位置（東側），而應係車頭朝南停放在本件產業道路之另一側（西側
    ），則被害人吳銘陞騎機車行經本件事故地點靠右行駛亦不致發生被害人吳銘陞
    車禍致死事件，是被告所辯，似是而非，尚不足以採信。至於被告復辯稱：如伊
    未逆向停車，則只是車頭方向（朝北）不同，而仍是停在相同位置，若伊未逆向
    停車，反而因車尾（朝南）燈光較暗，更可能肇事，傷亡亦更重云云，純屬臆測
    之詞，且如前述，本件車禍發生時，被告並未開啟右開拼裝車之大小燈及停車不
    當，故被告上開所辯與本案無關。
  (五)綜上所述，被告所辯，無非卸責之詞，不可採信。此外，並有道路交通事故調查
    報告表、相驗、事故車輛及現場照片二十張在卷可稽。被害人吳銘陞因本件車禍
    ，受有頭頸部挫傷、頸椎骨折合併顱內出血，另因胸乳部擦傷合併血氣胸，而導
    致出血性休克，經送醫急救仍不治死亡；而乙○○則受有頭部受有頭頸部挫傷及
    胸乳部擦傷，導致出血性休克而死亡，經臺灣雲林地方法院檢察署檢察官督同檢
    驗員相驗屬實，並製有驗斷書、相驗屍體證明書及勘驗筆錄在卷可稽；而告訴人
    乙○○則因本件車禍受有如右開犯罪事實欄所載之傷害，亦有中國醫藥學院北港
    附設醫院八十九年八月十七日出具之乙○○診斷證明書一紙附卷可參。
三、按停車時，應依車輛順行方向緊靠道路右側，且停於路邊之車輛在夜間無燈光設
    備或照明不清之道路，應顯示停車燈光或反光標識，道路交通安全規則第一百十
    二條第十款、第十三款分別定有明文。被告平日既以駕駛拼裝車為人運送稻穀為
    業，自應恪遵上開規定，於停車時不僅應依車輛順行方向緊靠道路右側，亦應視
    停車路段之照明明晦狀況，採取顯示停車燈光或反光標識等必要之安全措施。然
    被告於夜幕低垂、視線不良時，在無燈光或照明不清之道路疏未注意開啟拼裝車
    上左右大、小燈，或放置任何反光標識，以警示往來車輛注意，而將拼裝車由北
    朝南逆向停放在前開蔡連丁稻田旁、寬僅約四公尺之產業道路路邊，致騎機車行
    經該路段之被害人吳銘陞閃避不及而發生碰撞，並因而倒地受傷送醫急救不治死
    亡，該機車後載之告訴人乙○○之身體亦受有多處傷害，被告丁○○自應負過失
    之責，且其上開過失行為與被害人吳銘陞之死亡及告訴人乙○○之受傷害間，顯
    有相當因果關係。告訴人乙○○及證人蘇寶仁固於原審法院調查及審理中否認右
    開二台機車係相互競速，惟查案發前，被害人吳銘陞及證人蘇寶仁所騎機車之車
    速各達時速五、六十公里，且兩車乃以一前一後之方式行進，被害人吳銘陞所騎
    機車於案發前，乃係在證人蘇寶仁所騎機車之右前方約一公尺等情，業據證人蘇
    寶仁於原審法院調查及審理中供承在卷。告訴人乙○○於原審法院審理中固坦承
    兩機車於案發前，被害人吳銘陞所騎機車係在證人蘇寶仁所騎機車之右前方，惟
    就兩機車之距離則答稱不知道，然而，告訴人乙○○於原審法院調查時指稱：案
    發前，伊係坐在吳銘陞所騎機車之後座，蘇寶仁所騎之機車原先是在吳銘陞所騎
    機車之前，但在過了案發現場南方約十幾公尺（按應係約二百公尺）之一座橋後
    ，吳銘陞所騎之機車則超越蘇寶仁所騎之機車，而取得領先一直至本件車禍發生
    之時，於通過上開橋樑後後，伊先看左後方蘇寶仁所騎的機車，之後伊有轉過頭
    來看前方，伊看前方暗暗的，後來又低頭看左後方蘇寶仁等語，足見本件車禍發
    生前，兩台機車應係在相互競速，否則兩機車何須如此貼近行進？告訴人乙○○
    又何須頻頻回頭觀望證人蘇寶仁？可見本件車禍之發生，除被告丁○○逆向停放
    拼裝車並疏未開啟左右大小車燈外，被害人吳銘陞所騎之機車（車號ＮＴＭ─六
    九七號）於案發前，與另一部由其友人蘇寶仁所騎之機車（車號ＺＵＭ─三０九
    號）相互超速競速，致被害人吳銘陞疏未注意車前狀況，並採取必要之安全措施
    ，亦屬肇事原因之一。本件經分別送請臺灣省嘉雲區車輛行車事故鑑定委員會鑑
    定及臺灣省車輛行車事故覆議鑑定委員會覆議結果，亦同此認定，此有臺灣省嘉
    雲區車輛行車事故鑑定委員會嘉鑑字第八九０六一二號鑑定意見書、臺灣省車輛
    行車事故覆議鑑定委員會府覆議字第八九一七七０號覆議意見書在卷足憑。被害
    人吳銘陞雖與有過失，然仍無礙本件被告過失責任之成立。本件事證明確，被告
    丁○○之犯行洵堪認定。
四、按刑法上所謂業務，係以事實上執行業務者為標準，即指以反覆同種類之行為為
    目的之社會的活動而言；執行此項業務，縱令欠缺形式上之條件，仍無礙於業務
    之性質，最高法院四十三年台上字第八二六號著有判例可稽。經查：被告丁○○
    雖未持有適當之駕照，然其平日駕駛本件拼裝車為人載運稻穀，賺取費用，前後
    已達四年之久，除此之外，並無從事其他工作，業據被告於警訊及原審法院審理
    中供承不諱，是被告所為顯係以反覆同種類之駕駛拼裝車載運稻穀為目的之社會
    活動，即使其並未持有適當之駕照而駕駛本件拼裝車亦然，是被告丁○○自屬從
    事駕駛業務之人。故核被告所為，應係犯刑法第二百七十六條第二項之因業務上
    之過失致人於死罪及第二百八十四條第二項前段之業務上之過失傷害人罪，公訴
    人及併案意旨漏未斟酌此點，而認被告係涉犯同法第二百七十六條第一項之過失
    致死罪及第二百八十四條第一項前段之過失傷害人罪，尚有未洽，惟既與本件所
    認定之犯罪事實基本社會事實同一，起訴法條應予變更。被告以一個在夜間無燈
    光或照明不清之道路，疏未顯示停車燈光或反光標識而逆向停放拼裝車之行為，
    致騎機車見狀不及閃避之被害人吳銘陞及後載乘客告訴人乙○○，分別死亡及受
    有身體上之傷害，係觸犯構成要件不同之業務上之過失致人於死及業務上之過失
    傷害人兩罪名，為想像競合犯，應從一重之業務上之過失致人於死罪論處。公訴
    人雖僅就被告丁○○關於過失致人於死之部分提起公訴，然檢察官就犯罪事實之
    一部起訴者，其效力及於全部，被告以一個過失行為同時亦造成告訴人乙○○受
    有如右開犯罪事實欄所載之傷害，業據告訴人乙○○就此過失傷害部分依法提出
    告訴，並經公訴人移送併辦，本院自應就屬於裁判上一罪之業務上之過失傷害部
    分一併加以裁判。又被告在犯罪未發覺前，委託其兄長向警方報案，申告其犯罪
    事實於該管公務員，而受法律上之裁判，合予自首要件，應依法減輕其刑。
五、原審以被告丁○○罪證明確，因予論罪科刑，固非無見，惟(一)自首祇以在犯罪未
    發覺前，自行申告其犯罪事實於該管公務員，而受法律上之裁判為要件，至其方
    式係用言詞或書面，以及係自行投案或託人代行，係直接向偵查機關為之，抑向
    非偵查機關請其轉送，均無限制，最高法院二十四年度上字第一一六二號判例可
    資參照。本案被告於案發後即託其兄長郭建盛報案，於警員到達現場後向警員坦
    承犯行，並接受裁判，此據被告於案發時之警訊供述綦詳，並有郭建盛行動電話
    通話記錄附於原審卷可稽。雖受被告請託之郭建盛於報警時未表明受被告之託，
    尚不足以變更受託申告犯罪之本質；且警員到場處理時，被告之父心恐被告會因
    本案入獄而有意承擔刑責，乃父愛表現，被告自首犯罪不因其父不當行為介入，
    即否認被告自首之事實，原審未就被告是否符合自首要件明查，未依自首減輕其
    刑，即有未洽。(二)又被告駕駛拼裝車於八十九年六月二十一日下午六時三十分許
    抵達肇事地點，此經被告於警訊初供甚明，原判決認定係下午七點，顯然與事實
    不符，亦有未洽。上訴意旨仍執前詞否認犯罪，雖無理由，惟原判決既有可議，
    自屬無可維持，應由本院撤銷改判。爰審酌被告之本件過失行為，導致一死一傷
    之嚴重後果，且於肇事後不僅未與被害人吳銘陞家屬及告訴人乙○○達成和解，
    猶且飾詞強辯，倖圖卸責；暨被害人吳銘陞無照、超速駕駛且未注意車前狀況亦
    與有過失，以及被告之智識程度等一切情狀，量處如主文第二項所示之刑，並諭
    知易科罰金之折算標準，以資懲儆。
六、另被告於原審雖認臺灣省嘉雲區車輛行車事故鑑定委員會及臺灣省車輛行車事故
    覆議鑑定委員會應就被告有無顯示停車燈光、逆向停車是否有肇事責任及吳銘陞
    之駕駛行為加以鑑定，以利法院調查判斷；復認本案人命關天，又牽涉巨額民事
    賠償，而中華民國車輛交通事故鑑定技術研究學會雖為新成立之單位，惟已獲各
    界之公信，本案應再送交該機構鑑定云云。本院認鑑定單位應僅就個案已確定之
    事實進行肇事因素鑑定，就車禍發生經過之事實認定，係屬法院權責，鑑定單位
    無從越俎代庖。被告聲請再鑑定之事項，純屬本件車禍發生經過之事實認定問題
    ，不應由鑑定機關以鑑定之方式代本院作事實認定。且本件事證已臻明確，並無
    再行鑑定之必要。而前開臺灣省嘉雲區車輛行車事故鑑定委員會及臺灣省車輛行
    車事故覆議鑑定委員會，與中華民國車輛交通事故鑑定技術研究學會同屬專業性
    之交通事故鑑定機構，其專業意見應同受尊重，殊無孰優孰劣之理，從而本院亦
    認無再行委託中華民國車輛交通事故鑑定技術研究學會就本案進行鑑定之必要，
    併此敘明。
據上論斷，應依刑事訴訟法第三百六十九條第一項前段、第三百六十四條、第三百條
、第二百九十九條第一項前段，刑法第二百七十六條第二項、第二百八十四條第二項
前段、第五十五條、第六十二條、第四十一條，罰金罰鍰提高標準條例第一條前段、
第二條，判決如主文。
本案經檢察官曾顯智到庭執行職務。
中    華    民    國      九十      年      三      月      二十        日
                                  臺灣高等法院臺南分院刑事第五庭
                                      審判長法官  茆    臺    雲
法官  董    武    全
                                            法官  李    文    福
右正本證明與原本無異。
如不服本判決，應於判決送達後十日內向本院提出上訴狀，其未敘述理由者並應於提
出上訴狀後十日內向本院補提理由書（應附繕本)。
                                      法院書記官  李    良    倩
中    華    民    國      九十      年      三      月      二十二      日
附錄：本判決論罪法條
刑法第二百七十六條：
一、因過失致人於死者，處二年以下有期徒刑、拘役或二千元以下罰金。
二、從事業務之人，因業務上之過失犯前項之罪者，處五年以下有期徒刑或拘役，得
    併科三千元以下罰金。
刑法第二百八十四條：
  因過失傷害人者，處六月以下有期徒刑、拘役或五百元以下罰金，致重傷者，處一
  年以下有期徒刑、拘役或五百元以下罰金。
  從事業務之人，因業務上之過失傷人害者，處一年以下有期徒刑、拘役或一千元以
  下罰金，致重傷者，處三年以下有期徒刑、拘役或二千元以下罰金。


司法院資訊處製作；財團法人民間司法改革基金會備份。
